【裁判字號】    98,上訴,739
【裁判日期】    981231
【裁判案由】    偽造文書等
【裁判全文】
臺灣高等法院高雄分院刑事判決         98年度上訴字第739號
上  訴  人  臺灣高雄地方法院檢察署檢察官
被      告  乙○○
選任辯護人  薛西全律師
            劉妍孝律師
            邱國逢律師
上列上訴人因被告偽造文書等案件，不服臺灣高雄地方法院97年
度訴緝字第215 號中華民國98年4 月22日第一審判決（起訴案號
：臺灣高雄地方法院檢察署95年度偵緝字第1288號），提起上訴
，本院判決如下：
     主  文
上訴駁回。
     理  由
一、公訴意旨略以：被告乙○○從事代人辦理申請銀行開戶、辦
    卡、貸款等業務，為從事業務之人。竟意圖為自己不法之所
    有，基於詐欺之概括犯意，在不詳時地，以沒有信用卡無法
    在社會立足為由，向告訴人甲○○表示可代為申請信用卡、
    現金卡，乙○○連續於附表一所列時間及地點，受甲○○之
    委託，代為辦理附表一所列中華商業銀行（下稱中華銀行）
    、萬泰商業銀行（下稱萬泰銀行）、台新國際商業銀行（下
    稱台新銀行）、中國信託商業銀行（下稱中國信託銀行）、
    國泰世華銀行（下稱國泰世華銀行）等銀行之現金卡、信用
    卡及信用貸款共計新臺幣（下同）70萬元。俟上開現金卡、
    信用卡及信用貸款經銀行核發或核貸後，乙○○即向甲○○
    佯稱可代為開卡及信用貸款未獲核貸，甲○○不疑有詐，因
    而將上開現金卡及信用卡交付乙○○，並對上開未獲核貸信
    以為真，乙○○則未經甲○○同意，另以甲○○名義借貸而
    取得上開信用貸款供己使用。又乙○○於取得上開信用卡及
    現金卡後，隨再基於行使偽造私文書之概括犯意，連續以甲
    ○○名義，於附表二所列時間及地點，持附表二之信用卡刷
    卡消費，並在帳單上假冒甲○○署押簽名，再交付商店店員
    ，予以行使，使店員陷於錯誤，而分別提供消費或將所購買
    之物品交付，足生損害於甲○○、核發信用卡之銀行及信用
    卡處理中心處理信用卡簽帳之正確性；另其基於由自動付款
    設備詐欺取財之概括犯意，連續於附表三所列時間，在不詳
    地點之各銀行櫃員機，持附表三之現金卡，以甲○○之名義
    交易借貸而取得現金。嗣因上開銀行分向甲○○催繳債務或
    卡債，甲○○始發覺受騙而報警處理，因認被告涉犯刑法第
    210 條、第216 條、第336 條第2 項業務侵占、第339 條第
    1 項詐欺取財、第339 條之2 不正利用自動付款設備之罪嫌
    等語。
二、按犯罪事實應依證據認定之，無證據不得認定其犯罪事實；
    不能證明被告犯罪者，應諭知無罪之判決，刑事訴訟法第15
    4 條第2 項、第301 條第1 項分別定有明文。又事實之認定
    ，應憑證據，如未能發現相當證據，或證據不足以證明，自
    不能以推測或擬制之方法為裁判基礎；且認定犯罪事實所憑
    之證據，雖不以直接證據為限，間接證據亦包括在內，然而
    無論直接證據或間接證據，其為訴訟上之證明，須於通常一
    般之人均不致有所懷疑，而得確信其為真實之程度者，始得
    據為有罪之認定，倘其證明尚未達到此一程度，而有合理之
    懷疑存在而無從使事實審法院獲得有罪之確信時，即應由法
    院為諭知被告無罪之判決，最高法院40年度臺上字第86號、
    76年度臺上字第4986號著有判例可資參照。再者，依刑事訴
    訟法第161 條第1 項規定，檢察官對於起訴之犯罪事實，仍
    應負提出證據及說服之實質舉證責任。倘其所提出之證據，
    不足為被告有罪之積極證明，或其指出證明之方法，無從說
    服法院以形成被告有罪之心證，基於無罪推定之原則，自應
    為被告無罪判決之諭知，此亦有最高法院92年度臺上字第12
    8 號判例意旨可參。次按，刑法第339 條詐欺罪之成立，係
    以行為人意圖為自己或第3 人不法之所有，以詐術使人將本
    人或第3 人之物交付或取得利益為要件，所謂以詐術使人交
    付，必須被詐欺人因其詐術而陷於錯誤，若其所用方法，不
    能認為詐術，亦不致使人陷於錯誤，即不構成該罪（最高法
    院46年臺上字第260 號判例參照）。又告訴人之告訴，係以
    使被告受刑事訴追為目的，是其陳述是否與事實相符，仍應
    調查其他證據以資審認，52年臺上字第1300號亦明揭此旨。
    至於信用卡、現金卡、信用貸款等民事借貸關係成立時，本
    即具有一定風險，債務關係成立後，縱令是債務人事後出於
    惡意不為履行，苟無足以證明其在債之關係發生時，自始即
    具有詐欺意思之積極證據，亦僅能令負民事債務不履行之責
    任，尚不得據此債信違反之客觀事態，而倒果為因推定債務
    人原有詐欺之犯意，併此敘明。
三、公訴意旨認被告涉有刑法第210 條、第216 條、第336 條第
    2 項業務侵占、第339 條第1 項詐欺取財、第339 條之2 不
    正利用自動付款設備之罪嫌，無非以：告訴人甲○○之指訴
    、萬泰銀行現金卡帳號及交易明細表資料、信用貸款之催繳
    通知各1 份、台新銀行現金卡帳號資料、信用貸款之催繳通
    知各1 份、中華銀行現金卡申辦及交易借貸明細資料1 份、
    國泰世華銀行信用卡客戶及歷史消費明細表資料1 份、中國
    信託銀行現金卡申請資料及消費明細、信用貸款之催繳通知
    、信用卡客戶申請及交易明細資料各1 份、本票6 紙等資為
    論據。然訊據被告固不否認有為告訴人申辦及使用告訴人之
    信用卡、現金卡及信用貸款等情，惟否認有何詐欺犯行，辯
    稱：告訴人之現金卡、信用卡、信用貸款均係告訴人本人所
    申請、領卡、對保，伊係經過告訴人之同意才加以使用，貸
    款本息也是伊在繳納的等語。經查原審所列理由，本院引用
    ：
  (一)被告乙○○從事代人辦理申請銀行開戶、辦卡、貸款等業務
    ，為從事業務之人，其於附表一所列時間及地點，受甲○○
    之委託，代為辦理附表一所列各銀行之現金卡、信用卡及信
    用貸款共計70萬元，嗣被告於附表二所列時間及地點，持附
    表二之信用卡刷卡消費，並在帳單上以甲○○署押簽名，再
    交付商店店員，予以行使，並連續於附表三所列時間，在不
    詳地點之各銀行櫃員機，持附表三之現金卡，以甲○○之名
    義交易借貸而取得現金，嗣因被告並未償還消費及借款，使
    上開銀行分向甲○○催繳債務或卡債等情，俱為被告所不爭
    執，復有前開公訴人所舉出之告訴人所為證述、附表一所示
    各銀行之交易明細表資料、催繳通知、申辦及交易借貸明細
    資料、信用卡客戶及歷史消費明細表資料、現金卡申請資料
    及消費明細、信用卡客戶申請及交易明細資料等在卷可按，
    此部分事實堪以認定，足信其屬真實。是本案所應究者，係
    被告是否得到告訴人之同意而使用本案之信用卡、現金卡、
    信用貸款？
  (二)證人即告訴人甲○○於原審審理中結證稱：被告當初只說要
    幫伊辦信用卡，未說要辦現金卡，亦未請被告辦信用貸款，
    且伊不知信用卡已經核准等，是在收到催繳通知才知道的等
    語（見原審卷第38頁至第39頁），惟其亦證稱：伊有親自填
    寫現金卡之申請書、及親自辦理信用貸款之對保，共領到4
    張現金卡，並曾接到信用卡申請之照會電話等語（見原審卷
    第38頁、第40頁至第42頁、第44頁），是其所為前後不一之
    指述，已令人存疑。
  (三)再告訴人並非無法區分何者為現金卡、何者係信用卡，何者
    為信用貸款等情，此由告訴人結證時所稱：現金卡均交給被
    告協助開卡、信用卡均未收到，從未請被告代辦信用貸款；
    且因信用卡是自己要用，但怕家人知道，所以信用卡申請書
    是寫被告之地址，現金卡申請書上的地址是寫伊家中地址（
    即左營區○○路31號5 樓之1） ，被告要伊填寫，並說不一
    定會送件等語（見原審卷第38頁至第44頁），顯見證人對於
    何謂現金卡、何謂信用卡均能清楚分辨，否則如何能清楚區
    分何者係交給被告、何者從未收過？且觀之該等現金卡、信
    用貸款等告訴人親自簽立之相關文書，均在抬頭處以明顯之
    大字顯現「現金卡」、「小額信用貸款」等字樣，此有麥克
    現金卡申請書、小額信用貸款契約暨約定書、中國信託Wish
    現金卡申請書等在卷可稽（見95偵緝1288號第34頁、第35頁
    、第46頁），其上均有證人本人之親自簽名，亦為告訴人所
    自承（見原審卷第38頁、第44頁），是告訴人雖稱：未仔細
    看（所填寫之資料）是何種申請書等語（見原審卷第38頁）
    ，尚難採信；復參證人甲○○於警詢中已陳稱：現金卡、信
    用卡是伊委託被告辦理的，現金卡核准後因為伊不會開卡，
    他表示要幫我開卡，所以我拿給他，同時他表示信用貸款還
    沒有核准所以我把信用卡拿給他等語（見警卷第7 頁至第8
    頁）。應認告訴人稱其不知被告有為其代辦現金卡、信用貸
    款等語，實無足採。
  (四)又證人甲○○雖於原審結證稱：因伊不會開卡，被告要幫伊
    開卡才將現金卡交給被告等語（見原審卷第39頁），惟其復
    自承：被告曾叫伊去將全部卡片的密碼更改為8888，被告叫
    伊把卡放到提款機內直接按8888就可以，伊自己操作提款機
    的，但不知卡插進去就可以領錢，且那時有問旁邊的人等語
    （見原審卷第45頁），惟開卡之作業與變更密碼之作業，均
    非高難度之作業，此為一般通常之人所得認知；況證人甲○
    ○係73 年 次之人，於案發時即94年間已年滿20歲，高職畢
    業，且居住於高雄市區等情，有其年籍資料在卷足憑（見警
    卷第7 頁），而信用卡、現金卡等使用及消費方式，以及卡
    片應自行妥善保管等情，迭經媒體及業者廣為宣傳，已成為
    現代一般通常之人習以為常之知識，證人甲○○生活於都市
    地區，且高職畢業後已出社會多年，縱然未曾使用過信用卡
    或現金卡，亦難認其對此並無認識；況證人甲○○對於一般
    銀行在交付現金卡會告知使用方式等情並不否認（見原審卷
    第39頁），是亦應認證人甲○○所稱因不知如何開卡，而必
    須將現金卡交付被告等情，亦難採信。此外，證人甲○○將
    所申請核准之4 張現金卡交與被告乙節，證人甲○○於原審
    審理中結證：係不同次所交付，各次交付期間前後歷經大約
    1 週到1 個月等語（見原審卷第42頁），是雖被告稱現金卡
    已遺失，惟告訴人何以在被告遺失其交付之現金卡後，仍交
    付其他現金卡，亦與常情有違，益徵證人甲○○此部分之指
    訴，礙難採信。
  (五)就證人即告訴人是否知悉信用卡業經核准，抑或收到催繳通
    知才知悉等情，於原審審理中經被告質問證人即告訴人甲○
    ○：「中國信託的信用卡申請書，是你本人親自去台南分行
    臨櫃填寫領卡的？」證人答稱：「是他（被告）強迫帶我去
    的，因為我那時候都不知道。」，顯見前揭證人甲○○所稱
    未曾領到過任何信用卡，亦不知信用卡已核准等語，諉無可
    採。
  (六)雖公訴人以：被告與告訴人並非至親好友，承認只是泛泛之
    交，告訴人實在無動機將卡片及貸款交由被告使用，被告之
    辯詞不足採信等語。惟告訴人之指訴既有上開可疑之處，尚
    無從使法院得為被告有罪之確信，是被告與告訴人之情誼如
    何，尚不足為被告有利或不利之認定。
  (七)綜上所述，被告所辯各情，尚堪採信。此外，復查無其他確
    切之證據足證被告有公訴人所指之犯行，依上開判例之意旨
    ，應認不能證明被告犯罪，則原審所為被告無罪之諭知尚無
    不當。
  (八)公訴人上訴意旨雖指稱：告訴人只是月薪1 萬7,000 多元之
    領薪階層，怎可能同意他人任意使用自己現金卡、信用卡及
    多家銀行信貸，共計100 多萬元。縱被告與告訴人間不是非
    親非故，告訴人亦不可能同意被告使用，何況二者非親非故
    。又告訴人所稱更改密碼為「8888」之卡片，係告訴人乙存
    開戶之金融卡而非本案系爭現金卡，此業據告訴人自承在卷
    。原審逕以告訴人為年滿20歲之人，且信用卡、現金卡等使
    用及消費方式，業經媒體及業者宣傳，告訴人自難諉為不知
    。惟告訴人未曾使用過信用卡及現金卡，此業據原審認定，
    而該信用卡、現金卡之開卡程序，雖有銀行所附開卡說明書
    可以參考，惟此尚非可推論媒體及業者有廣為宣傳開卡方式
    ，是告訴人為免麻煩，將於領取該現金卡後分別交付代辦人
    即本案被告，要求被告替伊開卡，仍屬可能，又該信用卡自
    始寄往被告住處，告訴人並未持有該信用卡，是原審認告訴
    人所述與常情有違，此部分非無商榷之餘地云云。然查告訴
    人於原審98年1 月21日審理時證述（見原審卷第45頁）：「
    （是否記得我於94年3 月我有簽立本票給你，第二張是94年
    4 月6 日，就是你警察局所講的那張？）那是因為被告承認
    他把錢花掉所以他才簽本票給我。」、「（你說我有簽本票
    給你，我有欠你錢嗎？）那時候是因為催繳通知什麼都出來
    了，所以才叫他簽本票．．．」等語在卷可參。足見，告訴
    人於94年3 月就知道被告使用其信用卡、現金卡、信貸，且
    銀行追繳信用卡、現金卡欠款通知之事實，並於警察局收受
    被告開立之本票。又查，告訴人於94年4 月30日又申請中國
    信託銀行信用卡，另於94年5 月6 日又申請中華商銀麥克現
    金卡，此有告訴人填寫中國信託信用卡及中華商銀麥克現金
    卡申請書，在卷可證（見偵卷第117 頁、警卷第62頁）。若
    告訴人未曾同意被告使用其信用卡、現金卡、信貸，何以94
    年3 月就知悉被告有使用信用卡、現金卡之事實，卻繼續申
    請向金融機構申辦信用卡、現金卡供被告使用，顯與常理有
    違！益徵，本案起訴書附表一所示之告訴人現金卡、信用卡
    、信貸均是告訴人自行辦理，並同意被告使用，至為明確。
    公訴人上訴意旨，仍執前詞，指摘原判決不當，為無理由，
    應予駁回。
據上論斷，應依刑事訴訟法第368條，判決如主文。
本案經檢察官蔡國禎到庭執行職務。
中    華    民    國    98    年    12    月    31    日
                  刑事第九庭    審判長法  官  莊秋桃
                                      法  官  范惠瑩
                                      法  官  謝宏宗
以上正本證明與原本無異。
檢察官如不服本判決應於收受本判決後10日內向本院提出上訴書
狀，其未敘述上訴理由者，並得於提起上訴後10日內向本院補提
理由書狀（均須按他造當事人之人數附繕本）「切勿逕送上級法
院」。
中    華    民    國    99    年    1     月    4     日
                                      書記官  蘇恒仁
附表一
┌──┬─────┬──────┬─────┬─────┬────────┐
│編號│   時間   │    地點    │ 代辦事項 │受申請銀行│     備  註     │
├──┼─────┼──────┼─────┼─────┼────────┤
│ 一 │94年1月12 │高雄市新興區│現金卡1張 │ 中華銀行 │銀行核發卡號：  │
│    │日晚上10時│六合路金礦咖│          │          │00000000000000  │
│    │許        │啡廳處      │          │          │                │
├──┼─────┼──────┼─────┼─────┼────────┤
│ 二 │同上      │同上        │現金卡1張 │ 萬泰銀行 │銀行核發卡號：  │
│    │          │            │          │          │000000000000    │
├──┼─────┼──────┼─────┼─────┼────────┤
│ 三 │同上      │同上        │現金卡1張 │ 台新銀行 │銀行核發卡號：  │
│    │          │            │（94年5月 │          │00000000000000  │
│    │          │            │申請）    │          │                │
├──┼─────┼──────┼─────┼─────┼────────┤
│ 四 │同上      │同上        │現金卡1張 │中國信託銀│銀行核發卡號：  │
│    │          │            │          │行        │0000000000000000│
├──┼─────┼──────┼─────┼─────┼────────┤
│ 五 │93年10月底│高雄市左營區│信用卡1張 │國泰世華銀│銀行核發卡號：  │
│    │某日時    │自由路肯德基│          │行        │0000000000000000│
│    │          │速食店旁之統│          │          │                │
│    │          │一超商外處  │          │          │                │
├──┼─────┼──────┼─────┼─────┼────────┤
│ 六 │94年1月12 │高雄市新興區│信用卡2張 │中國信託銀│銀行核發卡號：  │
│    │日晚上10時│六合路金礦咖│          │行        │1、VISA信用卡   │
│    │許        │啡廳處      │          │          │0000000000000000│
│    │          │            │          │          │2、MASTER信用卡 │
│    │          │            │          │          │0000000000000000│
├──┼─────┼──────┼─────┼─────┼────────┤
│ 七 │同上      │同上        │信用貸款  │ 台新銀行 │銀行核發帳號：  │
│    │          │            │15萬元    │          │00000000000000  │
│    │          │            │          │          │                │
│    │          │            │          │          │                │
├──┼─────┼──────┼─────┼─────┼────────┤
│ 八 │同上      │同上        │信用貸款  │ 萬泰銀行 │                │
│    │          │            │25萬元    │          │                │
├──┼─────┼──────┼─────┼─────┼────────┤
│ 九 │同上      │同上        │信用貸款  │中國信託銀│                │
│    │          │            │30萬元    │行        │                │
└──┴─────┴──────┴─────┴─────┴────────┘
附表二
┌──┬─────┬────┬─────────┬───┬──┬─────┐
│編號│   時間   │  地點  │     消費商店     │使用之│交易│交易總金額│
│    │          │        │                  │信用卡│筆數│          │
├──┼─────┼────┼─────────┼───┼──┼─────┤
│ 一 │93年11月13│地址不詳│ 1、SHALE         │上開國│34筆│4萬1900元 │
│    │日至94年5 │        │ 2、花都視聽歌唱社│泰世華│    │          │
│    │月11日    │        │ 3、大帝國舞廳    │銀行信│    │          │
│    │          │        │ 4、大順加油站股份│用卡  │    │          │
│    │          │        │    有限公司      │      │    │          │
│    │          │        │ 5、大地國企業行  │      │    │          │
├──┼─────┼────┼─────────┼───┼──┼─────┤
│ 二 │94年5月14 │地址不詳│ 1、大順加油站    │上開中│17筆│3萬9750元 │
│    │日至6月1日│        │ 2、大地國企業行  │國信託│    │          │
│    │          │        │ 3、大帝國舞廳    │銀行  │    │          │
│    │          │        │ 4、中國信託高雄分│VISA  │    │          │
│    │          │        │    行（預借現金2 │、MAST│    │          │
│    │          │        │    萬元）        │ER信用│    │          │
│    │          │        │                  │卡    │    │          │
└──┴─────┴────┴─────────┴───┴──┴─────┘
附表三
┌──┬──────┬──┬─────┬──┬──────┐
│編號│    時間    │地點│  使用之  │交易│  交易所得  │
│    │            │    │  現金卡  │筆數│  現金金額  │
├──┼──────┼──┼─────┼──┼──────┤
│ 一 │94年2月3日  │不詳│上開萬泰銀│ 1筆│3萬元       │
│    │            │    │行現金卡  │    │            │
├──┼──────┼──┼─────┼──┼──────┤
│ 二 │94年5月12日 │不詳│上開中國信│ 1筆│5萬元       │
│    │            │    │託銀行現金│    │            │
│    │            │    │卡        │    │            │
├──┼──────┼──┼─────┼──┼──────┤
│ 三 │94年5月16日 │不詳│上開中華銀│ 2筆│3 萬元（分別│
│    │            │    │行現金卡  │    │為2 萬元及1 │
│    │            │    │          │    │萬元各1筆） │
└──┴──────┴──┴─────┴──┴──────┘

司法院資訊處製作；財團法人民間司法改革基金會備份。
